【裁判字號】    98,訴,993
【裁判日期】    980909
【裁判案由】    返還借款
【裁判全文】
臺灣板橋地方法院民事判決               98年度訴字第993號
原      告  丁○○
被      告  國光公寓大廈管理維護股份有限公司
法定代理人  丙○○
訴訟代理人  乙○○
上列當事人間請求返還借款事件，經本院於民國98年8月19日言
詞辯論終結，判決如下：
    主  文
被告應給付原告新臺幣壹佰捌拾萬元，及其中新臺幣壹佰萬元自
民國九十七年五月六日起至清償日止，其中新臺幣捌拾萬元自民
國九十七年八月二十八日起至清償日止，各按週年利率百分之六
計算之利息。
原告其餘之訴駁回。
訴訟費用由被告負擔。
    事實及理由
壹、程序部分
    按原告於判決確定前，得撤回訴之全部或一部，但被告已為
    本案之言詞辯論者，應得其同意。且訴之撤回應以書狀為之
    。但於期日，得以言詞向法院或受命法官為之，民事訴訟法
    第262 條第1項及第2項定有明文。經查，原告起訴時，係分
    別基於消費借貸關係向被告乙○○以及基於票據關係向被告
    國光公寓大廈管理維護股份有限公司（下稱國光公司）請求
    連帶給付原告新臺幣（下同）1,800,000 元，及其中1,000,
    000 元自民國97年5 月6 日起至清償日止，其中800,000 元
    自97年5 月26日起至清償日止按週年利率6 ％計算之利息。
    原告嗣於被告已為本案言詞辯論後，當庭撤回對於被告乙○○請求消費借貸1,800,000 元之訴，被告乙○○亦當場表示
    同意（見本院98年8 月19日審判筆錄），故原告對於被告乙○○訴之撤回應屬合法，合先敘明。
貳、實體部分
一、原告起訴主張：
    原告執有被告國光公司簽發並由訴外人乙○○、甲○○背書
    ，如附表所示之支票2 紙（下稱系爭支票），屆期後分別於
    97 年5月5 日及97年8 月28日提示，竟因存款不足及發票人
    簽章不符等事由均遭退票。爰依票據關係，請求被告給付票
    款金額。並聲明：被告國光公司應給付原告1,800,000 元，
    及其中1,000,000 元自97年5 月6 日起至清償日止，其中80
    0,000 元自97年5 月26日起至清償日止，各按週年利率6 ％
    計算之利息。
二、被告之抗辯：
    系爭2 紙支票確為被告所簽發，然最初開票後交付甲○○時
    ，支票應係空白。被告雖有將支票交與甲○○，然甲○○於
    使用系爭支票時，應經過被告之同意，本件票據的原因關係
    要弄清楚等語，資為抗辯。並聲明：原告之訴駁回。
三、兩造不爭執事項：
  (一)系爭2 紙支票係由被告國光公司所簽發，發票人欄內被告之
    印文為真正，而被告有授權甲○○於其同意範圍內為使用系
    爭支票之行為。
  (二)系爭支票屆期經原告提示，均遭退票。
四、兩造爭執之要旨：
    原告主張執有以被告為發票人如附表所示之2 紙支票金額合
    計1,800,000 元，屆期並提示後均遭退票等事實，業據其出
    所述相符之系爭支票及其退票理由單影本各2 份在卷可稽（
    見本院卷第11頁、第12頁），並為被告所不爭執，自堪信為
    真實，被告則以前揭情詞置辯，是以本件應審酌之爭點厥為
    ：
  (一)被告得否以交付系爭支票予甲○○時，係為空白票據之抗辯
    對抗原告，拒絕付款？
  (二)被告得否以其與甲○○間之原因關係抗辯對抗原告，拒絕付
    款？
五、本院查：
  (一)被告不得以交付系爭支票與甲○○時為空白票據之抗辯對抗
    原告，拒絕付款。
  1.按執票人善意取得已具備本法規定應記載事項之票據者，得
    依票據文義行使權利；票據債務人不得以票據原係欠缺應記
    載事項為理由，對於執票人，主張票據無效。以惡意或有重
    大過失取得票據者，不得享有票據上之權利。票據法第11條
    第2 項、第14條第1 項分別定有明文。次按支票為無因證券
    ，執票人行使票據上權利，就支票之取得，有無正當原因，
    或有無對價關係，自不負證明之責。又發票人欄之印文如為
    真正，即應推定該支票亦屬真正，亦即應推定該支票係為發
    票人所作成（最高法院70年度臺上字第4339號判決意旨參照
    ）。本件被告主張交付系爭支票與甲○○時，係為空白票據
    ，參諸舉證責任之分配，自應由為該項主張者負舉證責任。
  2.查系爭支票為被告所有、支票上之發票人印文為真正等情，
    為被告所不爭執，被告雖辯稱交付系爭支票予甲○○時，仍
    係空白票據云云，然被告對此未能舉證以實其說；且縱其所
    述空白票據之抗辯屬實，另觀被告所稱有將系爭支票交付甲○○，但甲○○於使用時應經被告同意等語以觀，此顯係將
    代理權授予甲○○，故如甲○○擅自使用被告之支票屬實，
    亦屬被告與甲○○內部關係間侵權行為損害賠償之問題。揆
    諸前揭法條規定及判決意旨，倘被告無法證明原告取得系爭
    支票出於惡意或重大過失，究難以此票據外之事由，對抗善
    意第三人之原告。被告亦未舉證原告係出於惡意或重大過失
    取得系爭票據，自難以交付系爭支票於甲○○係空白票據為
    由，而拒絕給付票款。
  (二)被告不得以其與甲○○間之原因關係抗辯對抗原告，拒絕付
    款。
  1.按票據債務人不得以自己與發票人或執票人之前手間所存抗
    辯之事由對抗執票人。但執票人取得票據出於惡意者，不在
    此限。票據法第13條定有明文。又票據行為為不要因行為，
    即不以給付之原因為要素而得成立之行為，凡簽名於票據之
    人，不問原因如何，均須依票上所載文義負責，除執票人取
    得票據係出於惡意或詐欺者外，發票人不得以自己與執票人
    前手所存抗辯之事由，對抗執票人（最高法院49年臺上字第
    678 號判例意旨參照）。蓋以票據法為促進票據流通，制度
    設計上特別將票據關係與原因關係分離，票據債務人之原因
    抗辯，於票據轉讓時即被切斷，並不得以自己與他人間或他
    人與執票人間之原因關係對抗執票人，然若票據債務人以自
    己與執票人間所存抗辯事由對抗執票人，仍為法之所許；換
    言之，票據原因關係抗辯僅得存於票據關係直接前後手之間
    。
  2.查被告抗辯，系爭支票係伊交由甲○○使用，然於使用前應
    得伊之同意，而甲○○未經同意，擅自簽發系爭支票交與原
    告云云。然被告既自承系爭支票係由伊交與甲○○，而原告
    亦主張係由甲○○處收受系爭支票，則系爭支票之發票人為
    被告，執票人為原告，背書人有乙○○、甲○○，此並經原
    告庭呈系爭支票原本，核對無誤。故原告與被告並非直接前
    後手關係，被告尚難以自己與執票人前手即甲○○間所存在
    之抗辯事由，對抗原告；而被告復未能舉證證明原告取得系
    爭支票是出於惡意。揆諸上揭判例意旨，被告所辯，洵無足
    採。
五、按在票據上簽名者，應依票上所載文義負責；發票人應照支
    票文義擔保支票之支付；又執票人向支票債務人行使追索權
    時，得請求自為付款提示日起之利息，如無約定利率者，依
    年利六釐計算；票據法第5 條第1 項、第126 條、第133 條
    分別定有明文。原告非惡意執有被告所簽發之系爭支票，被
    告應對原告負發票人責任，已如前述，則原告依據前開規定
    自得請求被告給付票款。從而，原告依據票據關係請求被告
    給付票款合計1,800,000 元，及其中1000,000萬元自提示日
    之翌日即97年5 月6 日起至清償日止，其中800,000 元自提
    示日即97年8 月28日起至清償日止，按週年利率6 ％計算之
    利息，為有理由，應予准許。逾上開範圍之請求，為無理由
    ，應予駁回。
六、本案事證已臻明確，兩造其餘主張、陳述及所提之證據暨攻
    擊防禦方法，經本院審酌後，認均與本案判斷結果無影響，
    毋庸再予一一審酌，附此敘明。
七、結論：原告之訴為一部有理由，一部無理由，並依民事訴訟
    第79條，判決如主文。
中    華    民    國    98    年    9    月      9    日
                  民事第一庭    法  官  黎文德
以上正本係照原本作成
如對本判決上訴，須於判決送達後20日內向本院提出上訴狀
中    華    民    國    98    年    9    月      9    日
                                書記官  趙彬
附表
┌──┬───┬────┬───┬───┬────┬─────┐
│編號│付款人│發票人  │發票日│提示日│金額（新│支票號碼  │
│    │      │        │      │      │臺幣）  │          │
├──┼───┼────┼───┼───┼────┼─────┤
│1.  │第一商│國光公寓│97年3 │97年5 │100萬元 │TB0000000 │
│    │業銀行│大廈管理│月3日 │月5日 │        │          │
│    │重陽分│維護股份│      │      │        │          │
│    │行    │有限公司│      │      │        │          │
│    │      │丙○○  │      │      │        │          │
├──┼───┼────┼───┼───┼────┼─────┤
│ 2. │第一商│國光公寓│97年3 │97年8 │80萬元  │TB0000000 │
│    │業銀行│大廈管理│月25日│月28日│        │          │
│    │重陽分│維護股份│      │      │        │          │
│    │行    │有限公司│      │      │        │          │
│    │      │丙○○  │      │      │        │          │
└──┴───┴────┴───┴───┴────┴─────┘


司法院資訊處製作；財團法人民間司法改革基金會備份。
